臺北高等行政法院判決
　　　　　　　　　　　　　　　　　　　 93年度簡字第93號
原　　　告　臺灣電力股份有限公司高雄區營業處
代　表　人　甲○○
送達代收人　乙○○
訴訟代理人　彭國能律師
複　代理人　章修璇律師
被　　　告　行政院勞工委員會
代　表　人　陳菊（主任委員）
訴訟代理人　丙○○
　　　　　　丁○○
上列當事人間因勞工安全衛生法事件，原告不服行政院中華民國
92年11月19日院臺訴字第0920092098號訴願決定，提起行政訴訟
。本院判決如左：
    主  文
原告之訴駁回。
訴訟費用由原告負擔。
    事  實
一、事實概要：被告南區勞動檢查所於民國（下同）92年1月18
    日派員實施勞動檢查時，發現原告與其承攬北嶺Ｄ＼Ｓ新設
    饋線電氣工程（下稱系爭工程）之精興水電工程有限公司（
    下稱精興公司）分別僱用勞工共同作業時，對進入密閉空間
    之地下管線缺氧作業，未依規定使用通風設備及確實巡視並
    指揮命令停止該危險作業，亦未要求承攬人依缺氧症預防規
    則第16條、第17條及第18條之規定，使勞工從事缺氧作業前
    ，確認該作業場所空氣中氧氣濃度、有害氣體濃度、並對進
    出該密閉場所勞工確認或點名登記等，致勞工有發生職業災
    害之虞，違反勞工安全衛生法第18條第1項第3款及第5款規
    定之事實，乃依同法第34條第2款之規定處以新臺幣（下同
    ）3萬元，原告不服，提起訴願，遭訴願決定駁回，遂向本
    院提起行政訴訟。
二、兩造聲明：
    (一)原告聲明：
      1.訴願決定及原處分均撤銷。
      2.訴訟費用由被告負擔。
　　(二)被告聲明：1.駁回原告之訴。  2.訴訟費用由原告負擔。
三、兩造之爭點：
      1.原告與訴外人精興公司是否共同作業？
      2.原告就系爭工程中，對進入密閉空間之地下管線缺氧作
        業，是否違反缺氧症預防規則第16條、第17條及第18條
        之規定，違反勞工安全衛生法第18條第1項第3款及第5
        款規定？
　　(一)原告主張之理由：
      1.按勞工安全衛生法第18條第1項規定：「事業單位與承
        攬人、再承攬人分別僱用勞工共同作業時，為防止職業
        災害，原事業單位應採取左列必要措施：一、設置協議
        組織，並指定工作場所負責人，擔任指揮及協調之工作
        。二、工作之連繫與調整。三、工作場所之巡視。四、
        相關承攬事業間之安全衛生教育之指導及協助。五、其
        他為防止職業災害之必要事項。」係要求事業單位採取
        該條所列各款必要措施。至於該條所要求之措施既謂「
        必要」，當有一定合理範圍。尤其同法第16條已明確規
        定應由承攬人負擔雇主之責任，是以事業單位與承攬人
        所採取「必要」措施之範圍必不相同，在現場實際作業
        之承攬人，其必要措施應較具體；至於非在現場實際作
        業較遠之事業單位，其「必要」措施之程度應較現場實
        際作業之承攬人，所採取者較抽象而具統合及協調性，
        始符事理。否則事業單位不依法採取措施屬違法，依法
        採取措施亦屬違法，一旦發生事故，不分現場實際作業
        之承攬人，抑或負責協調之事業單位，概依該條予以處
        罰，此無異責令事業單位負擔無過失責任，違反勞工安
        全衛生法第16條及第18條將事業單位與相關承攬人間責
        任區分，由事業單位負責指導、指揮及協調各承攬人執
        行勞工安全措施之立法本旨。
      2.另按勞工安全衛生法第18條所謂之「共同作業」，依被
        告85年12月26日台（85）勞安一字第147070號函釋意見
        ：「係指原事業單位、承攬人或再承攬人等僱用之勞工
        於同一期間、同一工作場所同樣實際參與作業，而其參
        與不限於勞力，且應依事實認定，惟單純了解工作進度
        與監督者，尚非屬共同作業」，顯見所謂共同作業，必
        須事業單位與承攬人分別僱用勞工在同一期間或同一工
        作場所共同工作，如非分別僱用勞工，或一方並未參與
        實際工作而僅單純了解工作進度，應非法條所稱之「共
        同作業」。
      3.再查勞工安全衛生法第17條第1項規定：事業單位以其
        事業之全部或一部分交付承攬時，應於事前告知該承攬
        人有關其事業工作環境、危害因素暨該法及有關安全衛
        生規定應採取之措施。該條規定之事前，應指交付承攬
        前，而該承攬人則應指承攬契約之相對人而言。法律所
        謂告知義務，僅指書面或口頭陳述事實，使相對人知悉
        其內容之義務，並不包含使相對人於知悉特定事實之內
        容後，進而為一定行為或不行為之義務。經查原告與精
        興公司簽訂之承攬契約已約定承攬商應遵照勞動基準法
        及其施行細則、勞動檢查法及其施行細則等相關法規之
        規定，採取一切妥善措施，重視工作安全與環境衛生，
        並於施工期間在工地設備適當之安全衛生管理組織及安
        全衛生管理負責人、負責安全及衛生之執行等要求。
      4.綜上所述，原告並非本件工程之實際作業人員，原告對
        於工作場所之安全連繫，業已盡其事業單位應有必要措
        施之義務，對於承攬人偶發之疏失並非原告所能預先理
        解或控制，若強求原告負擔此等危險責任，非但無從貫
        徹保障勞工安全之立法意旨，違反專業分工之法則，且
        造成不必要之危險負擔，影響經濟活動之健全發展，有
        違勞工安全衛生法之立法目的，爰依法提起本件訴訟，
        請判決如聲明所示。
    (二)被告答辯之理由：
      1.按「事業單位與承攬人、再承攬人分別僱用勞工共同作
        業時，為防止職業災害，原事業單位應採取左列必要措
        施：一、設置協議組織，並指定工作場所負責人，擔任
        指揮及協調之工作。二、工作之連繫與調整。三、工作
        場所之巡視。四、相關承攬事業間之安全衛生教育之指
        導及協助。五、其他為防止職業災害之必要事項。」、
        「有左列情形之一者，處新台幣三萬元以上六萬元以下
        罰鍰：一、…。二、違反…第十八條…之規定。」，分
        別為勞工安全衛生法第十八條第一項及第三十四條第二
        款所明定。「本法…第十八條第一項…所稱工作場所，
        係指就業場所中，接受雇主或代理雇主指示處理有關勞
        工事務之人所能支配、管理之場所。」為勞工安全衛生
        法施行細則第三條所明定。另「缺氧危險作業，指於下
        列缺氧危險場所從事之作業：…三、供裝設電纜、瓦斯
        管或其他地下敷設物使用之暗渠、人孔或坑井之內部。
        …。」、「雇主使勞工從事缺氧危險作業時，應予適當
        換氣，以保持該作業場所空氣中氧氣濃度在百分之十八
        以上。…。」、「雇主使勞工從事缺氧危險作業時，於
        當日作業開始前、所有勞工離開作業場所後再次開始作
        業前及勞工身體或換氣裝置等有異常時，應確認該作業
        場所空氣中氧氣濃度、硫化氫等其他有害氣體濃度。」
        、「雇主使勞工從事缺氧危險作業時，對進出各該場所
        勞工，應予確認或點名登記。」、「雇主使勞工於缺氧
        危險場所或鄰接場所作業時，應將下列注意事項公告於
        作業場所入口顯而易見之處所，使作業勞工周知：一、
        有罹患缺氧症之虞之事項。二、進入該場所時應採取之
        措施。…。」復為勞工安全衛生法第5條訂定之缺氧症
        預防規則第2條、第5條、第16條、第17條、第18 條所
        明定。
      2.本件原告對所營運範圍內，不定期交付精興公司承攬，
        採提供主要材料下要求承攬人依原告設計圖施作並於施
        工設計圖中加註應否停電。本項工程原告委交承攬人時
        ，對有關工程施作內容、進度、申請事項、領料、請款
        、材料之移動與停電及復電等作業均須經由原告所指派
        之作業場所負責人（檢驗員鄭輝良）始得進行，此有該
        工程承攬契約及原告共同作業申請書可參。原告之勞工
        實際參與工作而非僅單純了解工作進度，有關停電與否
        、指揮、進度、品質均為原告勞工作業項目，此有精興
        公司工地監督負責人朱正祿談話紀錄為憑。勞工安全衛
        生法施行細則第3條已就「工作場所」明確定義為就業
        場所中，接受雇主或代理雇主指示處理有關勞工事務之
        人所能支配、管理之場所。再由最高行政法院89年度判
        字第2518號判決「事業單位與承攬人是否「共同作業」
        ，應以同一時期、同一區域所進行之工作整體為認定基
        礎，而非以事業單位是否參與各承攬人所承攬之業務為
        認定基礎。」，原告勞工與其承攬人勞工彼此作業兼具
        有相互關聯非僅單純了解工作進度與監督應屬於共同作
        業，若缺乏原告勞工參與共同作業則整體作業即無法完
        成，基於法令與前判決意旨，被告認定原告與承攬人「
        共同作業」於法並無不合。
      3.又原告為加強工程檢驗員善盡職責，督促承攬人確實履
        行工程採購契約有關安全衛生規定，於88年12月24日發
        布有工程檢驗員工安抽查實施要點，依該要點第6條第2
        項規定：「現場作業工安抽查重點事項：４、侷限空間
        作業：抽查作業前檢測含氧量及有害氣體濃度；作業中
        通風換氣；進入侷限空間作業人員應使用安全帶……。
        」，原告已訂定相關規定自應確實巡視，採取防止職業
        災害之必要事項，惟原告指派之檢驗員並未依其規定確
        實巡視監督，僅於到達作業現場時，要求承攬人於共同
        作業申請書及工安抽查表中簽名，對承攬人未依規定辦
        理事項並未確實要求改善，其於被告所屬南區勞動檢查
        所實施勞動檢查時亦不在場，致未能發現承攬人違反規
        定事實而加以制止，所提現場工安抽查表之紀錄內容，
        係於被告實施勞動檢查發現前述違規事實後，始補行加
        註，此為原告所坦承，難認符合勞工安全衛生法第18條
        第1項第3款之規定。原告稱與精興公司簽訂之承攬契約
        已約定承攬商應遵照相關法令之規定採取一切妥善之措
        施，此乃勞工安全衛生法第17條第1項規定之危害告知
        義務，與本件無涉。再按改制前最高行政法院88年判字
        第393號判例，「事業單位將有關其事業工作環境、危
        害因素暨勞工安全衛生法及有關安全衛生規定應採取之
        措施依法事前告知其事業之承攬人後，並不能免除其為
        防止職業災害，應採取一切必要措施之責任。且既謂『
        必要措施』，自應以防止職業災害之發生是否必要為認
        定標準，而與事業單位及其承攬人間之法律上地位或契
        約關係如何無關，自無所謂具體必要措施與抽象必要措
        施之分。」。原告未採「積極具體作為」要求承欖人精
        興公司採取作業前檢測氣體濃度、作業前通風換氣等必
        要安全措施並停止危險作業，而使勞工有發生職業災害
        之虞，難謂合於勞工安全衛生法第18條第1項第5款「其
        他為防止職業災害之必要事項」之規定，被告依規定論
        處於法並無不合。
      4.綜上論結，本件於法並無違誤，故原告之訴為無理由，
        請判決如起訴之聲明。
    理  由
一、行政訴訟法第229條第1項所定適用簡易程序之數額，業經司
    法院以92年9月17日院台廳行一字第23681號令增至新台幣20
    萬元，並定於93年1月1日實施。本件原告爭執之金額未逾新
    台幣20萬元，自應適用簡易程序事件，爰不經言詞辯論為判
    決。
二、按事業單位與承攬人、再承攬人分別僱用勞工共同作業時，
    為防止職業災害，原事業單位應採取左列必要措施：一、設
    置協議組織，並指定工作場所負責人、擔任指揮及協調之工
    作；二、工作之連繫與調整；三、工作場所之巡視；四、相
    關承攬事業間之安全衛生教育之指導及協助。五、其他為防
    止職業災害之必要事項，為勞工安全衛生法第18條第1項所
    規定。而違反上開規定者，依同法第34條第2款規定，處新
    臺幣三萬元以上六萬元以下罰鍰。足知上開法條規定（勞工
    安全衛生法第18條第1項），係課予原事業單位為防止職災
    須為必要措施管理之責。而所謂「必要措施」，係指應以防
    止職業災害之發生是否必要為認定標準，與事業單位及其承
    攬人間之法律上地位或契約關係如何無涉，並無區分為「具
    體必要措施」與「抽象必要措施」之必要。是該條規定之必
    要措施，對原事業單位而言，除須指定工作場所負責人以擔
    任指揮協調工作外，仍須採取積極之具體作為，要求承攬人
    依勞工安全衛生等相關規定採取必要之措施。蓋因原事業單
    位較具統合及協調能力，且亦較符權責相符原則，免生各級
    承攬人相互推委塞責，致使勞工陷於危險之境地。是以，由
    原事業單位負責指導、指揮及協調各承攬人間執行勞工安全
    措施，始符立法本旨。最高行政法院93年度判字第902著有
    判決可資參考。又事業單位與承攬人是否「共同作業」之認
    定基礎，乃同一時期、同一區域所進行之工作整體，而非以
    事業單位是否參與由承攬人所承攬之工作為據（最高行政法
    院89年度判字第2518號判決可資參照）。
三、次按「本法（指勞工安全衛生法）…第十八條第一項…所稱
    工作場所，係指就業場所中，接受雇主或代理雇主指示處理
    有關勞工事務之人所能支配、管理之場所。」、「本法第十
    八條所稱共同作業，係指事業單位與承攬人、再承攬人所僱
    用之勞工於同一期間、同一工作場所從事工作。」亦為勞工
    安全衛生法施行細則第三條第二項、第二十四條所明定。另
    「缺氧危險作業，指於下列缺氧危險場所從事之作業：一、
    …三、供裝設電纜、瓦斯管或其他地下敷設物使用之暗渠、
    人孔或坑井之內部。…。」、「雇主使勞工從事缺氧危險作
    業時，應予適當換氣，以保持該作業場所空氣中氧氣濃度在
    百分之十八以上。…。」、「雇主使勞工從事缺氧危險作業
    時，於當日作業開始前、所有勞工離開作業場所後再次開始
    作業前及勞工身體或換氣裝置等有異常時，應確認該作業場
    所空氣中氧氣濃度、硫化氫等其他有害氣體濃度。」、「雇
    主使勞工從事缺氧危險作業時，對進出各該場所勞工，應予
    確認或點名登記。」、「雇主使勞工於缺氧危險場所或鄰接
    場所作業時，應將下列注意事項公告於作業場所入口顯而易
    見之處所，使作業勞工周知：一、有罹患缺氧症之虞之事項
    。二、進入該場所時應採取之措施。…。」復為依勞工安全
    衛生法第5條訂定之缺氧症預防規則第2條、第5條、第16條
    、第17條、第18條所明定。
四、經查：
    (一)原告與精興公司簽訂系爭工程採購承攬契約，有兩造所不
      爭執之契約書影本一份在卷足稽，審該契約書第10條固約
      定「安全與衛生」：「乙方（指精興公司）應遵照勞工安
      全衛生法及其施行細則、勞動基準法及其施行細則．．．
      採取一切妥善措施，重視工作安全與環境衛生。．．．」
      惟按事業單位與承攬人、再承攬人分別僱用勞工共同作業
      時，為防止職業災害，原事業單位應採取．．．三工作場
      所之巡視．．．五其他為防止職業災害之必要事項之必要
      措施，為勞工安全衛生法第18條第1項所明定，前已述及
      。對此，原告主張本件契約，原告並未參與共同作業，僅
      止於派員了解工程進度及工作監督而已，但為被告所否認
      。是本件之爭點在就本件發生違反勞工安全衛生法之系爭
      工程而言，原告有參與共同作業範圍？既如查證係屬分別
      僱用勞工共同作業時，原告對進入密閉空間之地下管線缺
      氧作業，有無依規定使用通風設備及確實巡視並指揮命令
      停止該危險作業？
    (二)查系爭工程契約書約明：
      1.由原告控管及提供材料（第17條器材設備修還與賠償：
        乙方領用或租借甲方材料機具設備，應於憑證蓋章並由
        甲方檢驗人員核轉）。
      2.系爭工程領料及請款等，均須經原告指派之作業場所負
        責人檢驗員層轉許可後始可領料及請款（第9條工程監
        造二三）。
      3.第7條契約文件之效力明定：「本契約文件之一切規定
        得互為補充，如有抵觸、矛盾不符或不明之處時，其適
        用之優先順序如下：一本契約條款。二開標紀錄。．．
        ．八規範．．．」
    (三)而原告為加強工程檢驗員善盡職責，督促承攬廠商確實履
      行工程採購承攬契約有關安全衛生規定，曾於88年12 月
      24日發佈工程檢驗員工安抽查實施要點，依該要點第4條
      、第6條第2項及第8條第2項規定：「該要點適用範圍為凡
      本公司交付承攬工程，不論大小、施工期間長短均適用之
      。」、「現場作業工安抽查重點事項：４、侷限空間作業
      ：抽查作業前檢測含氧量及有害氣體濃度；作業中通風換
      氣；進入侷限空間作業人員應使用安全帶……。」、「本
      公司為配合交付承攬工程需要，須從事停、送電等關鍵性
      操作、或承攬商從事有潛在危險之重大操作時，主辦工程
      部門應視該項工程之特性核派工程檢驗員到場加強工安抽
      查。……。」足見原告依其自訂之工程檢驗員工安抽查實
      施要點，對於侷限空間作業，其檢驗員負有抽查作業前檢
      測含氧量及有害氣體濃度、作業中通風換氣等重要安全衛
      生檢驗之責任，惟查原告發生事故當日（92年1月18日）
      檢驗員於是日上午9時、10 時間始到現場，有精興公司在
      場員工余明星談話紀錄在卷可佐，而配電工程現場工安抽
      查表卻載為8時，另有該檢查表附卷足稽，再參照精興公
      司現場工地監督負責人朱正祿談話紀錄所載，當時並未見
      原告檢驗員鄭輝良填具上開檢查表告知精興公司違反安全
      衛生規定，而原告經訴願決定書理由欄亦載明坦承該檢查
      表係事後填載在案，足知原告雖已訂定相關規定要求所屬
      員工應確實巡視，並採取防止職業災害之必要事項，惟原
      告指派之檢驗員並未依其規定確實巡視監督，僅於到達作
      業現場時，要求承攬人於共同作業申請書及工安抽查表中
      簽名，對承攬人未依規定辦理事項並未確實要求改善，其
      於被告所屬南區勞動檢查所實施勞動檢查時亦不在場，致
      未能發現承攬人違反規定事實而加以制止，所提現場工安
      抽查表之紀錄內容，係於被告實施勞動檢查發現前述違規
      事實後，始補行加註，此為原告所坦承，難認符合勞工安
      全衛生法第18條第1項第3款及第5款之規定。從而可知原
      告對於系爭工程之安全作業情形，難謂無可歸責之事由。
      況精興公司員工余明星及原告員工鄭輝良共同於92年1月
      15 日前即向原告所屬股長陳山川申請於事故當日「共同
      作業」，另有經彼二人簽名及蓋用鄭輝良圓戳職章之該「
      高雄區營業處共同作業申請書」影本一紙附卷足徵，是原
      告亦自知是日係在同一工作場所進行所謂「共同作業」工
      作，其前開訴稱並無共同作業情形乙節，即與查證之事實
      不符而無法採信。是故，本件參照上開最高行政法院89年
      度判字第2518號判決有關事業單位與承攬人是否「共同作
      業」之認定基礎（即就同一時期、同一區域所進行之工作
      整體觀察），原告員工依約定既應參與系爭工程之一部共
      同作業，且依其自訂之工安抽查實施要點規定，復須進行
      共同作業前之工安檢查，本件發生事故當時之系爭工程自
      屬勞工安全衛生法第18條第1項規定所謂之共同作業無誤
      。原告主張所謂必要措施當有一定合理範圍，現場實際作
      業承攬人所採取之必要措施應較具體，而事業單位所採取
      之必要措施應較抽象而具統合及協調性等語，將法條必要
      措施區分為具體與抽象二種，並認原告因之僅負較抽象具
      統合及協調性之責任等云，核與上開最高行政法院之見解
      有異，顯不足取。
    (四)原告雖復訴稱原事業單位如僅派員做規畫、監督及指導時
      ，並非該條文所稱之共同作業，復經行政院勞工委員會八
      十一年一月十一日台八十一勞安一字第三五一九七號函釋
      在案云云。惟查本件原告對精興公司並非僅止於做規畫、
      監督及指導而已，尚包括有關系爭工程施作內容、進度、
      申請事項、領料、請款、材料之移動與停電及復電等作業
      等，均須經由原告指派之作業場所負責人即檢驗員鄭輝良
      許可後始得進行，此有前開系爭工程承攬契約及原告共同
      作業申請書可證。足知原告勞工實際參與系爭工程之工作
      ，非僅單純了解工作進度而已，亦即有關停電與否、指揮
      、進度、品質均為原告勞工參與工作之作業項目。另勞工
      安全衛生法施行細則第3條已就「工作場所」明確定義為
      就業場所中，接受雇主或代理雇主指示處理有關勞工事務
      之人所能支配、管理之場所。原告檢驗員既派員會同精興
      公司勞工在系爭工程現場參與諸多合約事項，自符合最高
      行政法院89年度判字第2518號判決所稱：「．．．事業單
      位與承攬人是否共同作業，應以同一時期、同一區域所進
      行之工作整體為認定基礎，而非以事業單位是否參與各承
      攬人所承攬之業務為認定基礎。」同一工作場所共同工作
      之內涵。原告勞工與其承攬人勞工彼此作業兼具有相互關
      聯非僅單純了解工作進度與監督，應屬於共同作業，若缺
      乏原告勞工參與共同作業則整體作業即無法完成，基於法
      令與前判決意旨，被告認定原告與承攬人「共同作業」於
      法並無不合，故而原告前開所稱僅派員做規畫、監督及指
      導，未參與共同作業等語，自與事實有忤，亦無足採。
五、從而，原告係交付承攬之事業單位，且與承攬人、再承攬人
    分別僱用勞工共同作業，即符勞工安全衛生法第18條所規定
    之共同作業，至是否已盡本法第十七條之告知義務無涉。原
    告主張本件已盡告知義務，並無共同作業而違反勞工安全衛
    生法第18條規定等語，尚屬二回事，未能相提並論。否則事
    業單位若以其事業招人承攬時，為脫免本法課予原事業單位
    行政法義務時，僅須以口頭或書面方式告知完全不到工作場
    所，則無親自實施之可能，而可藉由發包方式將安全衛生管
    理工作及責任完全轉嫁分包商與承攬人、再承攬人，原事業
    單位即無本法第十八條適用之可能，殊非立法之本意。被告
    因之，以原告違反勞工安全衛生法第18條第1項第3款及第5
    款規定，依同法第34條第2款之規定處以3萬元罰鍰，並無不
    合，訴願決定予以維持，亦無違誤，原告徒執前詞，聲請撤
    銷，為無理由，應予駁回。
六、又本件待證事實已明，兩造其餘之攻擊防禦方法，無庸一一
    論斷，併予敘明。
據上論結，本件原告之訴為無理由，爰依行政訴訟法第236條、
第233條第1項、第98條第3項前段，判決如主文。
中　　華　　民　　國　　　94　　年　　1　　月　　31　日
                      臺北高等行政法院  第6庭
                                   法  官　　陳　鴻　斌
以  上  正  本  證  明  與  原  本  無  異
本件以訴訟事件所涉及之法律見解具有原則性者為限，始得於本
判決送達後二十日內向本院提出上訴狀並表明上訴理由，如已於
本判決宣示後送達前提起上訴者，應於判決送達後20日內補具上
訴理由（均按他造人數附繕本），且經最高行政法院許可後方得
上訴。
中　　華　　民　　國　　　94　　年　　1　　月　　31　日
　　　　　　　　　　　　　　　書記官　蔡　逸　萱
                                法　官
